臺灣高等法院臺南分院刑事判決　　　　　　　九十一年度上易字第五三一號　黎股
　　　上　訴　人
　　　即　被　告　甲　○　○
右上訴人因恐嚇等案件，不服臺灣臺南地方法院九十一年度易字第一五八號中華民國
九十一年二月廿七日第一審判決（起訴案號：臺灣臺南地方法院檢察署九十年度偵字
第八八一六號），提起上訴，本院判決如左：
      主      文
原判決撤銷。
甲○○共同連續乘他人急迫，貸以金錢，而取得與原本顯不相當之重利，處有期徒刑
陸月，如易科罰金以佰元折算壹日；又共同意圖為自己不法之所有，以恐嚇使人將
本人之物交付未遂，處有期徒刑陸月，如易科罰金以佰元折算壹日。應執行有期徒
刑拾月，如易科罰金以佰元折算壹日。
乙○○共同連續乘他人急迫，貸以金錢，而取得與原本顯不相當之重利，處有期徒刑
肆月，如易科罰金以佰元折算壹日；又共同意圖為自己不法之所有，以恐嚇使人將
本人之物交付未遂，處有期徒刑肆月，如易科罰金以佰元折算壹日，應執行有期徒
刑陸月，如易科罰金以佰元折算壹日。
      事      實
一、甲○○原係「聯光當舖」之職員，與乙○○為朋友關係，民國八十九年十二月
    至九十年六月間，因丙○○經營夜市生意需款週轉，遂陸續提供名義為其前夫戊○○所有之三輛汽車証件，透過甲○○向「聯光當舖」典當，前後共借款新台幣
    （下同）六十五萬元，吳、陳二人辦完借款手續取款時，丙○○依事前約定將借
    款中分出二十九萬元出借給甲○○。九十年六月廿日左右，甲○○與乙○○二人
    基於重利之概括犯意，趁丙○○急迫之際，由甲○○出借一萬元給丙○○，惟預
    先扣除利息一千元實，拿九千元，約定利率每十天利息一千元之與原本顯不相當
    之重利，並由丙○○簽發本票一張，面額二萬元（本金二倍）交給甲○○，同年
    六月二十八日，甲○○再度趁丙○○急迫之際，出借二萬元（實拿一萬六千元）
    給丙○○，約定利率為每十天利息四千元之與原本顯不相當之重利，並由丙○○
    另簽發本票一張面額四萬元（本金二倍）交給甲○○。同年七月十日，乙○○基
    於上開犯意聯絡，前去向丙○○收取借款利息七千元，並寫下「本人乙○○於七
    月十日收丙○○７０００元」之收據一紙。同年七月二十五日甲○○再指示乙○○前往丙○○娘家索討借款利息，由丙○○之父丁○○交付本息三萬五千元給乙○○，當場獲乙○○掣給載明『收取貨款三萬元尚有商業本票壹件陸萬元未歸還
    』等字樣之收據一紙（其中五千元為利息，未載入）。
二、九十年七月十三日下午二時許，丙○○因不滿甲○○欠其上開二十九萬元及另借
    車未還，乃前往「聯光當舖」尋找甲○○，未獲晤面後，丙○○遂向當舖副理述
    說甲○○向伊借錢及借車不還等情，甲○○遂遭「聯光當舖」解職，嗣九十年七
    月十六日夜晚十時三十分及七月十七日下午四時許，甲○○即夥同乙○○二人基
    於恐嚇取財之犯意聯絡，共同前往丙○○住處，以丙○○害其失去當舖工作為由
    ，對丙○○恫嚇，要丙○○賠償其一百五十萬元，否則其一命要抵二命（即丙○○及其前夫）等語，令丙○○心生畏怖。嗣九十年八月一日下午二時許，甲○○
    前往丙○○娘家即台南縣仁德鄉○○村○○○街二十一號，欲向丙○○先恫取十
    萬元（即恐嚇交付一百五十萬元、先行交付十萬元）時，警方人員據報趕往，將
    甲○○當場查獲，未取得款項而未遂。
三、案經台南縣警察局歸仁分局報請台灣台南地方法院檢察署檢察官偵查起訴。
      理      由
一、訊據上訴人即被告甲○○矢口否認犯行，辯稱：「丙○○是向我借一萬元，另外
    借款二萬元是乙○○交的，該第二次借款二萬元我沒經手。」；「我是有和乙○○到永康丙○○家談話，而後來到仁德丙○○娘家問她當舖利息有沒有繳。」、
    「我沒有叫乙○○向丙○○收利息。」、「我沒有叫她（丙○○）開一百五十萬
    元本票，也沒有恐嚇她。」、「一百五十萬元是丙○○要給我，叫我去拿的，我
    有帶乙○○一起去，但我沒有恐嚇。」、上訴本院後，就有無借款給丙○○改稱
    曾借丙○○一萬元、二萬元，但未收取利息，乙○○去收取七千元、三萬五千元
    伊均不知情云云。上訴人即被告乙○○則坦承替甲○○向丙○○收取利息等重利
    犯行，惟辯稱未恐嚇丙○○云云。經查：
（一）被害人丙○○於檢察官偵查時指訴：「（問：甲○○、乙○○二人有無一同去
      你家恐嚇？）有，他們二人一起去我家恐嚇我要付一百五十萬元。」、「我有
      簽二張本票給甲○○，一張是二萬元、一張是四萬元。」、「我所開給甲○○
      的六萬元本票還在甲○○那裡，此外甲○○說他拿一百五十萬元是乙○○要的
      。」等語。核與丙○○之父丁○○到庭證稱：「乙○○九十年七月二十五日到
      我家拿三萬五千元，說收據要寫成貨款，另外還寫明有六萬元本票沒還。」、
      「（問：甲○○去過你家幾次？）去過一次，他到我家說要拿一百五十萬元，
      說我女兒丙○○害他沒工作的賠償，當時是我女兒被恐嚇跑到我家躲，當時他
      開口說要向我太太及女兒拿一百五十萬元，但那時我還沒回家，我回家後甲○○向我說他在跑路要拿三萬元，我說三萬元乙○○已拿走了。」等語，丙○○
      之母陳葉寶珠於偵查中證稱：「（問：甲○○有無到妳住處對丙○○施加恐嚇
      ？）有，當時我先生還沒回家，甲○○單獨一人到我家對丙○○要拿十萬元，
      說如果丙○○不給錢，就要以一命抵二命，並且要我女兒必須分期還給她一百
      五十萬元，而他要先拿十萬元，當時甲○○嘴巴叨香煙口氣很凶。」等語相符
      。再者被告甲○○因丙○○向「聯光當舖」副理投訴而遭解職，為被告甲○○
      自承在卷，自與「聯光當舖」無何關聯，則其辯稱事後到丙○○娘家係為詢問
      丙○○有無繳交向「聯光當舖」借款之利息云云，顯與經驗法則不符，乃事後
      卸責之詞，不足採信。
（二）同案被告乙○○供稱：「我有和甲○○去過丙○○的住處，而當時甲○○在向
      丙○○要一百五十萬元時，我有在場，我有向丙○○說她害甲○○沒有工作，
      看要如何賠償。」、「（問：為何會向丙○○收七千元利息？）是甲○○叫我
      去向丙○○收利息，收完後我將錢交給甲○○。」、「我對丁○○所說（庭訊
      證言）沒有意見，事實上我願意承認三萬五千元是甲○○叫我去拿的。」、「
      我是為甲○○作事，我向丁○○拿三萬五千元交給甲○○時，他會給我一、二
      千元，我以前講的是為了要幫自己減輕責任所以部份說的不實在，我是從九十
      年三月間開始幫甲○○辦事，他一共給我（約）二萬元至三萬元左右，他是零
      星每次一、二千給我。」等情在卷，有筆錄在卷可稽。至被告乙○○雖辯稱未
      出言恐嚇丙○○云云。惟查被告乙○○與甲○○共同前往丙○○住處，並出言
      問丙○○如何對被告甲○○遭解職賠償等情，為被告乙○○自承在卷，又被告
      乙○○當時態度惡劣，足使丙○○心生畏怖，亦據丙○○於審理時指訴在卷，
      足證被告乙○○確有與被告甲○○共同恐嚇取財之犯行，其上開所辯並不足採
      。
（三）此外並有利息收據二張（七千元及三萬元）等附卷可參，本案事證明確，被告
      二人犯行洵堪認定。
二、查被告甲○○、乙○○二人上開所為，核均係犯刑法第三百四十四條重利罪及同
    法第三百四十六條第三項、第一項恐嚇取財未遂罪。被告二人就上開二罪間，均
    有犯意聯絡及行為分擔，應論以共同正犯。被告二人著手於恐嚇取財之犯行，惟
    未取得款項，即遭警查獲而未遂，為未遂犯，均應依刑法第二十六條前段減輕其
    刑。被告二人先後二次放款給被害人收取不法重利犯行，時間緊接，犯罪構成要
    件相同，顯均係基於概括之犯意反覆為之，應依連續犯之規定論以一罪並加重其
    刑；兩次恐嚇則係本於同一犯意，接續為之，為單純一罪。
    。被告二人所犯上開二罪間，犯意各別，行為互殊，應分論併罰。被告二人均
    同時有刑之加重及減輕事由，應先加後減之。原審依法論科，固非無見。然查：
（一）重利部分：告訴人丙○○向「聯光當舖」借得六十五萬元係自八十九年十二月
      月至九十年六月間陸續借得，為丙○○、甲○○於警訊供述明確，而被告甲○○第一次出借一萬元給告訴人，告訴人稱係借得六十五萬元後後有半個月以上
      時間，被告甲○○則稱係在六十五萬借出後約一星期所借；第二次之二萬元借
      貸，告訴人稱係第一次借貸一萬元後至少一星期再借二萬元；被告則稱兩次借
      貸相隔約三、四天。上開二次借貸日期，告訴人與被告甲○○陳述不同。惟依
      告訴人於本院所述，被告乙○○於九十年七月十日向伊收取七千元利息時，其
      利息計算方式或為「四千元是二萬元的利息，二千元是一萬元的利息，另外一
      千元是一萬元借款遲延三天的利息」（本院九十一年五月十日訊問筆錄）；或
      「一萬元十天一千元，二萬元十天四千元，因為我慢二天繳，被罰二千元，所
      以總共七千元，是乙○○告訴我這樣計算的」（本院九十一年六月廿一日訊問
      筆錄）。前後關於利息計算之陳述並非一致。惟考其收取利息日期為九十年七
      月十日，而告訴人、被告甲○○對於第二次借款二萬元日期為九十年六月廿八
      日均不爭執，以上開日期對照，應以丙○○於本院九十一年六月廿一日訊問時
      所述計算方式為正確（即因慢繳二天，被罰二千元）；亦即一萬元係九十年六
      月廿日借，二萬元係同年月廿八日借款方為正確，原判決認一萬元係九十年五
      月間借貸，顯在上開六十五萬元借款貸出之前，並非正確。
（二）恐嚇取財部分：被告甲○○就恐嚇部分固始終否認，惟其曾對告訴人恫嚇稱一
      命抵二命已如前述。雖告訴人稱被告甲○○亦對之恐嚇「使夜市生意無法作及
      綁架小孩」云云。然同案被告乙○○否認甲○○曾為上開恐嚇之言詞，證人即
      告訴人之母陳葉寶珠於偵查中作證，亦證稱甲○○表示一命抵二命，並未言及
      其他（偵查卷第卅九頁）；質諸告訴人對於甲○○除上開一命抵二命之恐嚇言
      詞外另有何恐嚇言語？亦僅稱「要讓我什麼都沒有」（本院九十一年五月十日
      筆錄）。足見關於要讓告訴人夜市生意無法作及綁架小孩云云，除告訴人片面
      指訴外，無其他證據證明之。原判決認被告二人另有上開讓告訴人夜市生意無
      法作及綁架小孩之恐嚇言詞，並非有據。
      因原判決有上開可議，尚無可維持，應予撤銷改判。爰審酌被告二人在各犯罪
      所扮演之角色，重利部分所得利益，次數及所侵害之法益，被告乙○○坦承部
      分犯行頗具悔意等情，分別論處如主文所示之刑，並定其應執行之刑及諭知易
      科罰金之折算標準。
據上論斷，應依刑事訴訟法第三百六十九條第一項前段、第三百六十四條、第二百九
十九條第一項前段、刑法第二十八條、第五十六條、第三百四十四條、第三百四十六
條第三項、第一項、第二十六條前段、第五十一條第五款、第四十一條第一項前段，
罰金罰鍰提高標準條例第一條前段、第二條，判決如主文。
本案經檢察官蘇南桓到庭執行職務。
中    華    民    國      九十一      年      十      月      三十一    日
                                  臺灣高等法院臺南分院刑事第二庭
                                      審判長法官  游    明    仁
                                            法官  蘇    重    信
                                            法官  陳    清    溪
右正本證明與原本無異。
不得上訴。
                                      法院書記官  陳    明    芬
中    華    民    國      九十一      年      十      月     三十一    日
附錄：本判決論罪科刑法條：
刑法第三百四十四條：乘他人急迫、輕率或無經驗貸以金錢或其他物品，而取得與原
                    本顯不相當之重利者，處一年以下有期徒刑、拘役或科或併科
                    一千元以下罰金。
刑法第三百四十六條第一項：意圖為自己或第三人不法之所有，以恐嚇使人將本人或
                          第三人之物交付者，處六月以上五年以下有期徒刑，得
                          併科一千元以下罰金。
                  第三項：前二項之未遂犯罰之。
